【裁判字號】    95,訴,732
【裁判日期】    951005
【裁判案由】    殺人未遂等
【裁判全文】
臺灣士林地方法院刑事判決               95年度訴字第732號
公  訴  人  臺灣士林地方法院檢察署檢察官
被      告  戊○○
指定辯護人  本院公設辯護人  乙○○
被      告  甲○○
上列被告因殺人未遂等案件，經檢察官提起公訴（95年度偵字第
4017號），本院判決如下：
    主  文
戊○○傷害人之身體，處有期徒刑壹拾月。
甲○○被訴傷害部分公訴不受理。
    事  實
一、戊○○與甲○○（另為不受理之判決，理由如後）於民國94
    年12月9 日晚上9 時許，在臺北縣八里鄉○○路57巷13號己○○開設之小吃店，與友人張信德、孫志成、褚世昌、邱士
    銘等人同桌唱歌飲酒，庚○○則與友人丙○○、丁○○等人
    在鄰桌餐飲。席間，庚○○見熟識之張信德，遂前往該桌敬
    酒，甲○○不滿庚○○口中碎碎唸，乃與庚○○發生口角拉
    扯，進而基於普通傷害之故意，持店內塑膠椅子丟砸庚○○
    之背部，致庚○○正面倒地，嘴部撞擊地面，受有牙齒斷裂
    之普通傷害，甲○○隨即遭旁人拉開。戊○○見狀，自行萌
    生普通傷害之犯罪故意，自桌下撿起他人置放之西瓜刀1 支
    ，即往庚○○背部揮1 刀，致庚○○受有左背穿刺傷、左胸
    開放性氣血胸之普通傷害，丙○○隨即駕車搭載庚○○送醫
    救治。
二、案經庚○○訴由臺北縣政府警察局蘆洲分局報告臺灣士林地
    方法院檢察署檢察官偵查起訴。
    理  由
壹、有罪部分：
一、被告戊○○對於上開時、地，持西瓜刀傷害被害人庚○○之
    事實，迭於警詢、偵查及本院審理中坦承不諱，核與證人即
    被害人庚○○指證之情節相符，並經證人張信德、丙○○、
    丁○○、己○○迭於警詢（警詢所述當事人均同意作為證據
    ）及本院審理中結證明確，且有長庚紀念醫院94年12月11日
    、20日之診斷證明書2 紙附卷可稽，應甚明確，而堪認定。
    惟被告戊○○辯稱：伊當時看庚○○跟甲○○吵起來，現場
    有很多人在拉甲○○，伊以為他們是在幫庚○○，所以伊看
    到地上有一把刀就拿起來，當時是要幫甲○○打庚○○。伊
    只是揮刀，不是刺他，並沒有殺害庚○○之意思，當時是飲
    酒過量等語。經查：
  (一)公訴人固以刺傷被害人庚○○之西瓜刀應屬被告戊○○或其
    同桌飲酒之友人所有，因證人己○○證述該刀並非店內之物
    品，且依被告戊○○供述該刀為西瓜刀，其刀刃甚長且鋒利
    ，一般常人不會隨身攜帶，該把刀子又係以報紙包裹並藏放
    於被告當時飲酒所坐之桌子下方，再依證人張信德證稱，該
    把刀子是該「砍人之人」將刀子帶走，如該把刀子非屬被告
    戊○○或其友人所有，何以砍殺完後被告會將該把刀子帶離
    現場？顯見該把刀子係被告戊○○或其友人所有，被告戊○○行為當時確已具有殺人犯意。又依證人丁○○、丙○○警
    訊中陳稱係該把刀子是開山刀，於鈞院審理中又改稱該把刀
    子係西瓜刀，刀身依證人丁○○之證述並當場丈量為45公分
    ，然該把刀子不論究係西瓜刀或開山刀，均為刀刃具相當長
    度之刀械，且依庚○○之背部刀傷，呈現長達15公分之縫合
    傷痕，而於丙○○將庚○○送醫之際，被告戊○○甚且追出
    店外，持刀敲擊該車擋風玻璃，以被告戊○○當時對庚○○
    下手之重，又追殺到店外之情形，顯見被告當時心裡十分氣
    忿及下手甚為兇猛。又依長庚醫院病歷表內護理記錄第1 頁
    （詳鈞院卷75頁）載「傷口10X50 公分，深可見內臟」，顯
    見被告戊○○當時下手之猛及下手之用力，且庚○○送醫後
    於94年12月9 日、10日住院間，經醫院輸血4 大袋 (詳鈞院
    卷第42頁)， 依一般常情以刀械自背部刺入，均可預見會傷
    害臟器，造成致命之危險，故被告戊○○當時縱無直接故意
    ，仍具有間接故意為由，認被告戊○○所犯係刑法第271 條
    之殺人未遂罪嫌。
  (二)惟被告戊○○於本案發生前與被害人庚○○並不相識，而其
    之所以持刀傷害被害人，亦係因友人甲○○與被害人庚○○
    發生口角拉扯所引起，此為被告戊○○及被害人庚○○所不
    爭執，是被告戊○○應無故意致被害人庚○○於死之犯罪動
    機，應甚明確。
  (三)又被告戊○○持以傷害被害人庚○○之刀械雖未扣案，然證
    人丁○○於本院審理中證述該刀械長度約45公分（參見本院
    卷第113 頁），且被告戊○○坦承該刀械係西瓜刀（參見本
    院卷第115 頁），則此刀械固為刀刃較長又鋒利而可殺人，
    惟亦可傷害人之身體，應依其他事證而認定犯罪之故意，尚
    不能單憑該刀械之外觀即遽為推論被告戊○○有殺人之故意
    。且被告戊○○否認該刀械為其所有，辯稱：係他人以報紙
    包裝置放於伊餐桌地下，伊拾起後即揮刀等語，按連同被告
    戊○○同桌餐飲之人共有6 人，如上所述，並無法確認原為
    何人所持有該刀械，且證人即小吃店老闆娘己○○於本院審
    理中否認該刀械為其店內所有，而檢察官亦無法確認該西瓜
    刀究否被告戊○○所有？本院自難認定該西瓜刀原為被告戊○○所持有並攜帶至小吃店，及被告戊○○於攜帶刀械之初
    即預有殺人犯罪故意之事實。
  (三)再依被害人庚○○所提出長庚紀念醫院94年12月11日及20日
    之診斷證明書2 紙（參見偵查卷第54、55頁）記載傷勢為「
    左背穿刺傷及左側開放性氣血胸」，並敘明被害人庚○○於
    94年12月9 日急診，翌日，住院並接受開胸併肺部縫合手術
    ，94年12月12日轉至普通病房，同年月20日出院。而本院向
    該醫院調取被害人病歷，其中所附主治醫師吳怡成出具之出
    院病歷摘要指明，被害人庚○○左背傷長約20公分，經由表
    皮裂口約2 公分深而進行肺部縫合手術（參見本院卷第38至
    39頁），參以本院於95年7 月27日準備程序中丈量被害人庚○○左背部經手術縫合之傷痕長約15公分（參見本院卷第22
    頁），應認被告戊○○持西瓜刀揮劃被害人庚○○左背部之
    切割傷害，長約20公分（手術癒合後長度縮減為15公分堪認
    合理）、深度為2 公分甚明。此當非尖刀穿刺可擬，亦非檢
    察官所主張急診護理紀錄由護士記載傷勢為長50公分、寬10
    公分之下手甚猛及過於用力之情形。則被告戊○○持刀傷害
    被害人庚○○之左背部，並非立即致命之部位，且傷勢尚非
    甚為嚴重，經手術後10日後即可出院，又其僅揮劃1 刀而留
    有1 處刀傷，並未進而為多次之揮砍行為，實難遽認被告戊○○於傷害之際，存有殺人之犯罪直接故意或未必故意。至
    於上開醫院之醫師雖出具病危通知單（參見偵查卷第73頁）
    ，或可認為被害人之傷勢有危險，然尚不足以推論被告戊○○必然有致人於死之故意，當為明確。
  (四)另檢察官雖主張證人丙○○將被害人庚○○送醫之際，被告
    戊○○尚且追出店外，持刀敲擊該車擋風玻璃，而認被告戊○○當時心裡十分氣忿等語。然被告戊○○之犯罪動機，僅
    係為友人撐腰支持，已如前所述，於本案發當時，其並未對
    被害人庚○○口出惡言，此為證人陳麗雯及庚○○於本院審
    理中結證無訛（參見本院卷第107 頁、第108 頁及第114 頁
    ），且被告戊○○追出之際僅敲擊玻璃，並未追擊被害人庚○○再行砍殺，實難依被告戊○○上開持刀敲擊車子擋風玻
    璃之行為，而認其有殺人之犯意甚明。
  (五)綜上所述，被告戊○○所辯堪可採信，應認其持西瓜刀對於
    被害人庚○○為傷害行為之際，應僅有普通傷害之犯罪故意
    ，而無殺人之故意，公訴人所指上開理由，本院尚難採認。
二、核被告戊○○所為，係犯刑法第277 條第1 項普通傷害罪。
    公訴人認被告涉犯刑法第271 條第2 項第1 項殺人未遂罪，
    容有未洽，如前所述，因社會事實同一，本院乃變更起訴法
    條。
  (一)又被告行為後，刑法於94年2 月2 日修正公布，95年7 月1
    日施行，其中第33條第5 款（罰金刑）規定有修正。而刑法
    第2 條係規範行為後法律變更所生新舊法律比較適用之準據
    法，是刑法第2 條本身雖經修正，但該條文既屬適用法律之
    準據法，本身尚無比較新舊法之問題，應逕適用裁判時即修
    正後刑法第2 條規定以決定適用之刑罰法律。又行為後法律
    有變更者，適用行為時之法律。但行為後之法律有利於行為
    人者，適用最有利於行為人之法律，修正後刑法第2 條第1
    項定有明文。關於罰金刑部分，刑法分則編各罪所定罰金刑
    之貨幣單位原為銀元，修正前刑法第33條第5 款規定：「罰
    金：1 元（銀元）以上。」，而依罰金罰鍰提高標準條例規
    定，就72年6 月26日前修正之刑法部分條文罰金數額提高2
    至10倍，其後修正者則不提高倍數，並依現行法規所定貨幣
    單位折算新臺幣條例規定，以銀元1 元折算新臺幣3 元；修
    正後刑法第33條第5 款規定：「罰金：新臺幣1,000 元以上
    ，以百元計算之。」，刑法第33條第5 款所定罰金貨幣單位
    經修正為新臺幣後，刑法分則各罪所定罰金刑之貨幣單位亦
    應配合修正為新臺幣，為使刑法分則編各罪所定罰金之最高
    數額與刑法修正前趨於一致，乃增訂刑法施行法第1 條之1
    ：「中華民國94年1 月7 日刑法修正施行後，刑法分則編所
    定罰金之貨幣單位為新臺幣。94年1 月7 日刑法修正時，刑
    法分則編未修正之條文定有罰金者，自94年1 月7 日刑法修
    正施行後，就其所定數額提高為30倍。但72年6 月26日至94
    年1 月7 日新增或修正之條文，就其所定數額提高為3 倍。
    」；從而，刑法分則編各罪所定罰金刑之最高數額，於上開
    規定修正後並無不同，惟修正後刑法第33條第5 款所定罰金
    刑最低數額，較之修正前提高，自以修正前刑法第33條第5
    款規定有利於被告。
  (二)另修正刑法係自95年7 月1 日起施行，在此之前，刑法分則
    編有關罰金刑之貨幣單位係銀元；且依刑法分則編應處罰金
    者，應適用罰金罰鍰提高標準條例第1 條之規定；亦即應按
    各該具體條文制定或修正之時間先後，定其提高之倍數。惟
    被告行為後，刑法施行法增訂第1 條之1 ，於95年6 月14日
    經總統公布，並自同年7 月1 日起施行；該條規定：「中華
    民國94年1 月7 日刑法修正施行後，刑法分則編所定罰金之
    貨幣單位為新臺幣。94年1 月7 日刑法修正時，刑法分則編
    未修正之條文定有罰金者，自94年1 月7 日刑法修正施行後
    ，就其所定數額提高為30倍。但72年6 月26日至94年1 月7
    日新增或修正之條文，就其所定數額提高為3 倍」。亦即自
    95年7 月1 日起，刑法分則編所定罰金之貨幣單位，由原來
    之銀元改為新臺幣；且94年1 月7 日刑法修正時，刑法分則
    編未修正之條文定有罰金者，自95年7 月1 日起，有關罰金
    之數額提高為30倍。刑法第339 條第1 項之罪，該罪自24年
    7 月1 日施行後即未再修正，依增訂刑法施行法第1 條之1
    之規定，其罰金以新台幣為單位，數額應提高30倍。此與增
    訂前之罰金以銀元為單位，且適用罰金罰鍰提高標準條例第
    1 條前段之結果應提高10倍，而新台幣與銀元之比例為1 ：
    3 ，換算結果亦為30倍者，並無不同。亦即增訂刑法施行法
    第1 條之1 之意旨，僅在使刑法規範之罰金刑之貨幣單位，
    一律改為新台幣，並使增訂前後有關罰金刑提高之倍數一致
    ，對被告而言，並無有利、不利之比較適用之問題，且此增
    訂之規定應屬罰金罰鍰提高標準條例第1 條但書之情形，當
    無同條前段規定之適用，自應逕行適用刑法施行法第1 條之
    1 之規定。
  (三)爰審酌被告戊○○因友人甲○○與被害人之口角，為替友人
    撐腰而一時失控，竟持西瓜刀揮傷被害人，造成被害人之傷
    勢情形，尚未與被害人達成和解，及其犯後坦承犯行，並其
    犯罪手段、生活狀況、智識程度、犯罪所生之損害等一切情
    狀，量處如主文第1 項所示之刑，以示懲儆。至被告戊○○
    傷害所使用之西瓜刀1 支，業據被告戊○○否認為其所有，
    且其供稱該刀現已斷裂不知去向，爰不予宣告沒收，附此敘
    明。
貳、公訴不受理部分：
一、按告訴乃論之罪，告訴人於第一審辯論終結前得撤回其告訴
    ，又告訴經撤回者，應諭知不受理之判決，刑事訴訟法第23
    8 條第1 項、第303 條第3 款分別定有明文。
二、公訴意旨所指被告甲○○所犯上開普通傷害部分，公訴人認
    係觸犯刑法第277 條第1 項之罪，依同法第287 條前段之規
    定，須告訴乃論。茲據告訴人庚○○於本院審理中撤回告訴
    ，依照首開說明，本件應為不受理之諭知。
據上論斷，應依刑事訴訟法第303 條第3 款、第300 條、第299
條第1 項前段，刑法第2 條第1 項前段、第277 條第1 項，刑法
施行法第1 條之1 第1 項、第2 項前段，判決如主文。
本案經檢察官吳維雅到庭執行職務。
中    華    民    國    95    年    10    月    5     日
                  刑事第一庭審判長法  官  雷雯華
                                  法  官  馬傲霜
                                  法  官  賴邦元
以上正本證明與原本無異。
如不服本判決，應於判決送達後10日內，向本院提出上訴狀。
                                  書記官  陳如玲
中    華    民    國    95    年    10    月    5     日
本案論罪科刑法條全文：
刑法第277條第1項
傷害人之身體或健康者，處 3 年以下有期徒刑、拘役或 1 千元
以下罰金。


司法院資訊處製作；財團法人民間司法改革基金會備份。
